臺灣嘉義地方法院刑事判決　　　　　　　 99年度訴字第951號
公　訴　人　臺灣嘉義地方法院檢察署檢察官
被　　　告　程瑞波
選任辯護人　張雯峰律師
　　　　　　奚淑芳律師
被　　　告　張智淜
　　　　　　林威翔　原名林彥.
上二人共同
選任辯護人　張蓁騏律師
上列被告因傷害致重傷案件，經檢察官提起公訴（九十九年度偵
續字第三七號），本院判決如下：
    主  文
程瑞波、張智淜、林威翔共同傷害人之身體，各處有期徒刑陸月
，如易科罰金均以新臺幣壹仟元折算壹日。
    犯 罪 事 實
壹、緣程瑞波係在網路上從事權利車買賣（即不登記過戶下，僅
    買賣車輛使用權之交易方式），張智淜、張益菖、柯統耀則
    為程瑞波從事網路賣車所認識之友人。綽號「阿偉」之不詳
    成年男子委由程瑞波在網路上張貼出賣懸掛六五○八－ＲＷ
    號、賓士廠牌之自用小客車訊息，張益菖閱後懷疑該車係其
    所有且遭人竊取，欲自程瑞波處取回，遂委請柯統耀聯絡程
    瑞波，佯稱有意看車，柯統耀與程瑞波乃相約於民國九十七
    年十一月三日晚間在嘉義市○○路三百九十六號「肯德基速
    食店」停車場察看並測試車輛。「阿偉」駕駛該車搭載程瑞
    波，程瑞波聯絡嘉義地區友人張智淜一同前往，張智淜再聯
    絡其友人林威翔、不詳姓名成年男子數人等人到場；張益菖
    聯絡柯統耀一同前往，柯統耀聯絡友人陳金鋒、曾建豪、不
    詳姓名成年男子數人等人一同前往。雙方隨後於九十七年十
    一月三日晚上九時十四分許到達上開停車場外，由柯統耀、
    陳金鋒、曾建豪先出面與程瑞波、「阿偉」試車。柯統耀駕
    駛車輛搭載程瑞波試車完畢，認該車為張益菖之車，與程瑞
    波發生爭執，雙方人馬見狀紛紛進入停車場，互相叫囂，並
    基於普通傷害他人身體之犯意聯絡，出手互毆。張益菖、柯
    統耀、陳金鋒、曾建豪、不詳成年男子等人基於普通傷害他
    人身體之犯意聯絡，分持不詳條狀硬物毆打程瑞波，致程瑞
    波受有四肢多處擦傷、頭部外傷、下背挫傷等傷害（業經撤
    回告訴，並經檢察官為不起訴處分確定）。程瑞波、張智淜
    、林威翔、「阿偉」不詳成年男子等人基於普通傷害他人身
    體之犯意聯絡，由張智淜、林威翔共同持不詳條狀硬物毆打
    張益菖，致張益菖受有左前額、左臉頰、左右膝、四肢多處
    條狀瘀傷等傷害。適民眾詹彩雲騎乘機車路過該處報警處理
    ，警方隨即趕往現場，雙方人馬見警方到來一哄而散，張益
    菖欲取回車輛仍留滯現場，但其固有之心臟冠狀動脈硬化痼
    疾因己身高血壓、濫用藥物因素，加上鬥毆刺激，引發一般
    人均無預見可能之急性心肌梗塞，嘉義市政府警察局第一分
    局警員盧清海見張益菖呼吸急促，繼而昏厥，旋將張益菖送
    往鄰近之行政院衛生署嘉義醫院急救，張益菖到院時休克心
    肺停止，經急救雖恢復心跳，仍造成缺血性腦病變，導致四
    肢癱瘓、視力缺損（最佳矯正視力僅可辨手指於眼前五公分
    處）等嚴重減損一肢以上機能及視能之重傷。
貳、案經張益菖之配偶葉鳳婷訴由嘉義市政府警察局第一分局報
    告臺灣嘉義地方法院檢察署檢察官偵查起訴。
    理  由
壹、證據能力
一、按刑事訴訟法第一百五十五條第二項規定：「無證據能力、
    未經合法調查之證據，不得作為判斷之依據。」；第一百五
    十九條第一項規定：「被告以外之人於審判外之言詞或書面
    陳述，除法律有規定者外，不得作為證據。」第一百十條規
    定：「證人之個人意見或推測之詞，除以實際經驗為基礎者
    外，不得作為證據。」被告程瑞波、張智淜、林威翔及其等
    辯護人否認被告以外之人即證人葉鳳婷審判外供述之證據能
    力，查證人葉鳳婷於警詢及偵查中之供述，可分為「自己懷
    疑案發經過與被告三人有關」及「他人告知案發經過與被告
    三人有關」二部分，就自己懷疑案發經過與被告三人有關之
    陳述，因證人於案發時並未在場目擊，所為陳述屬證人推測
    之詞，復無實際經驗為基礎，自不得作證據，核無證據能力
    ，應予排除。又證人向司法警察、檢察事務官及檢察官轉述
    其他案發在場者即葉文富、張益菖所言，證人及其他在場者
    之供述，皆屬審判外供述，學理上稱為雙重傳聞，雙重傳聞
    之全部供述均須符合傳聞例外，始得具備證據能力，惟葉文
    富、張益菖在證人前所述，不合任一傳聞例外規定，證人轉
    述部分之供述亦無證據能力，應予排除。
二、又刑事訴訟法第一百五十九條之五規定：「被告以外之人於
    審判外之陳述，雖不符前四條之規定，而經當事人於審判程
    序同意作為證據，法院審酌該言詞陳述或書面陳述作成時之
    情況，認為適當者，亦得為證據。當事人、代理人或辯護人
    於法院調查證據時，知有第一百五十九條第一項不得為證據
    之情形，而未於言詞辯論終結前聲明異議者，視為有前項之
    同意。」查本件被告程瑞波、張智淜、林威翔及其等辯護人
    未於言詞辯論終結前，對於告訴人葉鳳婷供述外之所有傳聞
    證據，亦即警詢調查筆錄、檢察事務官詢問筆錄、檢察官訊
    問筆錄、診斷證明書、病歷資料、醫院函文、身心障礙手冊
    、報案紀錄及前案紀錄表等之證據能力有所異議。本院審酌
    ，被告等雖否認犯行，然不否認案發時地之購車糾紛，僅爭
    執筆錄內容之證明力；並無證據得認檢警偵辦過程有何偏頗
    之處；相關證人均到庭接受兩造交互詰問，而得彈劾先前供
    述之內容；除筆錄外之傳聞證據係公務員職務上或從事業務
    之人業務上證明或紀錄文書，復查無顯不可信之情況等，予
    以採納之，無礙被告及辯護人程序上對質詰問之權利，合於
    刑事訴訟法一百五十九條之五規定，因之具備證據能力。
貳、犯罪事實之認定
一、訊據被告程瑞波、張智淜、林威翔對於事實欄所記載時間地
    點，程瑞波與柯統耀相約看車，繼之與張益菖、柯統耀、陳
    金鋒、曾建豪等人因該車權利來源發生糾紛，警方到達處理
    時，除張益菖外，雙方人馬盡皆離去，張益菖繼之發生心肌
    梗塞，導致四肢癱瘓、視覺缺陷等重度殘障，程瑞波、張益
    菖就醫時身上均受有條狀擦挫傷害等情，固坦承不諱，惟矢
    口否認有何傷害犯行。被告程瑞波辯稱：當時係遭毆打，根
    本無從還手，對於張益菖之傷害無犯意聯絡及行為分擔云云
    。被告張智淜辯稱：其下車時見程瑞波遭到毆打，即上前勸
    架，但為張益菖勒住脖子，林威翔幫助拉開張益菖後，二人
    即離去現場，張益菖為何受傷，其不清楚云云。被告林威翔
    辯稱：張智淜下車即為張益菖勒住脖子，其發現後馬上拉開
    張益菖，二人隨即離開現場，未有任何傷害行為云云。
二、經查：(一)、被告程瑞波、張智淜、林威翔、綽號「阿偉」不
    詳成年男子等人曾於民國九十七年十一月三日晚上九時十四
    分許，在嘉義市○○路三百九十六號「肯德基速食店」停車
    場，因張益菖及柯統耀懷疑程瑞波及「阿偉」之權利車來源
    ，與張益菖、柯統耀、陳金鋒、曾建豪等人發生衝突爭執，
    適民眾詹彩雲騎乘機車行經該處報警處理。(二)、嘉義市政府
    警察局第一分局警員盧清海等人到達時，僅餘張益菖在場，
    張益菖最初意識清醒，旋呼吸急促，繼而昏厥，警方乃將張
    益菖送往鄰近之行政院衛生署嘉義醫院（下稱嘉義醫院）急
    救，到院時張益菖已無呼吸，經心肺復甦始恢復心跳，醫護
    人員急救時發現張益菖受有「左前額、左臉頰、左右膝、四
    肢多處條狀瘀傷」等傷害。(三)、張益菖其後分別轉往財團法
    人嘉義基督教醫院（下稱嘉義基督教醫院）、長庚醫療財團
    法人高雄長庚紀念醫院（下稱高雄長庚醫院）、國軍高雄總
    醫院接受治療，經心電圖診斷其左心室尖運動無力，本有冠
    狀動脈心血管痼疾，案發時誘發急性心肌梗塞，導致休克昏
    厥，造成缺血性腦病變，致使四肢癱瘓、視覺缺陷，目前領
    有殘障等級為極重度，殘障類別為肢障、視障之身心障礙手
    冊。(四)、被告程瑞波於案發當晚即九十七年十一月四日凌晨
    前往嘉義醫院急診就醫，經診斷受有四肢多處擦傷、頭部外
    傷、下背挫傷等條狀傷害等情，為被告三人所坦認，並經證
    人盧清海、詹彩雲、柯統耀、陳金鋒、曾建豪等證述屬實，
    復有嘉義市警察局指揮中心受理一一○報案紀錄單（Ｄ卷第
    十四頁）、報案人電話裝機資料（Ａ卷第十七頁）、嘉義醫
    院九十九年二月五日嘉醫歷字第○九九○○○○六一八號函
    檢送之病歷資料（Ｆ卷第一百二十九頁以下）、嘉義基督教
    醫院九十九年二月四日嘉基醫字第九九○二○○○五五號函
    檢送之病歷資料（Ｆ卷第六十五頁以下）、高雄長庚醫院九
    十九年三月十二日（九九）長庚院高字第九二○八六○號函
    檢送之病歷資料（Ｆ卷第一百七十四頁以下）、國軍高雄總
    醫院九十八年十二月七日醫雄企管字第○九八○○○五七九
    ○號函檢送之病歷資料（Ｄ卷第四十四頁以下）、張益菖身
    心障礙手冊（Ａ卷第六十六頁）、嘉義醫院一百年二月十六
    日嘉醫歷字第一○○○○○○五八○號函檢送之病歷資料（
    此係被告程瑞波之病歷，Ａ卷第一百八十三頁以下）等在卷
    可參，堪認屬實。
三、案發當時，雙方均有多人到場，互相叫囂，勢均力敵，此觀
    證人即路過報案之民眾詹彩雲於本院審理時證稱：「我是停
    在那邊講電話，聽到喧嘩的聲音，蠻多人圍在一起，我是看
    起來好像有在打架的感覺，所以我的第一個念頭就是先報一
    一○。．．（問：妳說妳聽到是什麼樣的聲音？）有點像對
    罵的那種感覺，因為距離太遠又很大聲，就很多人。．．我
    站遠遠看應該是有超過十個以上。．．（問：他們吵架是怎
    麼吵，妳能形容一下？）有點像我嗆你，你嗆我的感覺．．
    只知道他們吵鬧聲很大聲。」等語（Ａ卷第二百零一頁至第
    二百十三頁審判筆錄），就在場人數眾多且分成二方互嗆等
    節供述明確，即足明之。又被告程瑞波係夥同「阿偉」、張
    智淜、林威翔等人到場，張益菖係夥同柯統耀、陳金鋒、曾
    建豪等人到場，程瑞波與張益菖雙方因權利車買賣發生糾紛
    ，雙方人馬進入停車場互毆之肢體衝突等節，亦經證人柯統
    耀以：「小張（即張益菖）指責小程（即被告程瑞波）一車
    雙賣，後來雙方發生扭打．．我有看到小程遭張仔的朋友圍
    毆，另張仔也遭小程的朋友毆打。」等語（Ｇ卷第二十六頁
    至第二十九頁調查筆錄）、「張益菖是我老闆．．我們確定
    是程瑞波偷的車子．．程瑞波看到張益菖就跑了，張益菖帶
    來的人就下車去追打程瑞波．．。」等語（Ｅ卷第九頁至第
    十頁詢問筆錄）；證人陳金鋒以：「我到停車場內有看到數
    十人，雙方發生扭打情事．．當時很混亂。」等語（Ｇ卷第
    三十七頁至第四十頁調查筆錄）、「（問：張先生（即張益
    菖）進來的時候大概帶了多少人你知不知道？）．．差不多
    五到十個。（問：接下來又有另一批人衝進來是不是？）對
    ．．四、五個左右，我看到四、五個．．第二波的人進來我
    們當然跑了．．他們用跑的跑進來，他們不曉得有說什麼，
    說他們是在地這邊的人，然後我們就跑了．．應該不是我們
    的人，他們就說是在地的人。」等語（Ａ卷第二百六十四頁
    、第二百九十九頁審判筆錄）；證人曾建豪以：「我看到現
    場有人在打架。」等語（Ｇ卷第三十三頁至第三十六頁調查
    筆錄）、「柯統耀、陳金鋒一同下車，他們假裝是臺北的買
    家要看車，賣方有程瑞波、另一人共二人在現場，但沒多久
    就有很多人出來，這群人好像是張益菖叫來的．．很快又有
    另一群人出來，這群人好像是賣方的人找來的，他們不是同
    一方的人，雙方二群人開始互毆。」等語（Ｆ卷第一百六十
    六頁至第一百六十七頁訊問筆錄）、「（問：柯統耀看完之
    後，他下車的時候，那時候對方有幾個人？）兩個。．．（
    問：你們下車之後，柯統耀下車加上你和陳金鋒，原則上停
    車場只有五個人？）對。．．突然有很多人跑進來．．很多
    人互相打來打去。（問：從外表來看應該是兩派人馬？）對
    。」等語（Ａ卷第二百二十頁至第二百二十四頁審判筆錄）
    ，證述明確。
四、案發到場之人分為程瑞波、張益菖二方，張益菖、程瑞波二
    人於案發當晚就醫時，身體多處均受有前述條狀擦挫瘀傷，
    分布範圍遍及四肢、頭部、背部等部位，前經敘明，依傷痕
    特徵及分布，頭部及背部顯係遭到條狀硬物襲擊，四肢部分
    為防禦攻擊所致（即防禦創）。而雙方人馬要角即權利車買
    賣糾紛之程瑞波、張益菖均受傷掛彩，傷勢皆為相類似之條
    狀瘀傷，路過目擊證人詹彩雲復稱雙方互相叫囂，證人柯統
    耀、陳金鋒、曾建豪均稱雙方人馬進場互毆、場面混亂，依
    雙方要角接近之傷勢，雙方互相叫囂及毆打之情形，雙方人
    馬應在旗鼓相當之下互持條狀硬物攻擊糾紛要角。另被告張
    智淜、林威翔坦承，二人見衝突發生，即下車勸架，但張智
    淜為張益菖勒住，林威翔上前拉開張益菖（Ｇ卷第十四頁至
    第十七頁、第二十頁至第二十三頁調查筆錄，Ｆ卷第十六頁
    、第十七頁訊問筆錄，Ｃ卷第五十九頁至第六十一頁、第六
    十一頁至第六十二頁訊問筆錄），二人進入停車場內與張益
    菖肢體接觸，至為明確。被告三人處在雙方人馬一觸即發之
    停車場內，三人係糾紛之同一方，該方又與張益菖發生肢體
    接觸，張益菖最後受有條狀硬物傷害之傷痕。既是如此，雙
    方人馬在場對峙、叫囂、進場、互毆，最有可能持條狀硬物
    毆擊張益菖者，當係與張益菖對立之被告三人一方，且與張
    益菖有直接肢體接觸之被告張智淜、林威翔而已。
五、被告張智淜、林威翔明知衝突發生，仍參與其中，更下手毆
    打張益菖，其等實施傷害構成要件行為，且彼此具有傷害之
    共同犯意聯絡，殆屬無疑。就被告程瑞波而言，其身體多處
    受有條狀擦挫瘀傷，證人柯統耀、陳金鋒、曾建豪亦稱衝突
    發生時程瑞波係遭張益菖一方毆打。惟按共同正犯之意思聯
    絡，不限於事前有所協議，其於行為當時，基於相互之認識
    ，以共同犯罪意思參與者，亦無礙於共同正犯之成立；且意
    思之聯絡並不限於事先有所謀議，即僅於行為當時有共同犯
    意之聯絡者，亦屬之，且其表示之方法，亦不以明示通謀為
    必要，即相互間有默示之合致，亦無不可（最高法院七十三
    年台上字第二三六四號判例參照）。是共同實施犯罪行為之
    人，在合同意思範圍以內，各自分擔犯罪行為之一部，相互
    利用他人之行為，以達其犯罪之目的，即應對全部所發生之
    結果，共同負責（最高法院二十八年上字第三一一○號判例
    參照）。被告張智淜、林威翔等人係被告程瑞波介紹權利車
    買賣而邀集到場，被告程瑞波與張益菖兩方人馬發生衝突互
    毆，乃因被告程瑞波之權利車買賣而起，雙方人馬衝突互毆
    ，其目的或使己方人馬佔得上風優勢，或使己方人馬全身而
    退，或使他方人馬知難而退，或使他方人馬遭到痛苦報復，
    或者保全所欲介紹出售之權利車，無論如何，被告程瑞波與
    己方人馬見權利車糾紛發生，即與對方對峙互嗆，已有同仇
    敵愾之目的，就一觸即發之肢體衝突，形成相互間默示犯罪
    意思合致，其等出於犯罪意思合致而出手，更是以集體積極
    行為具體實現犯罪意思，互為行為分擔。縱然，被告程瑞波
    有遭對方圍攻毆打之事實，但其既為糾紛要角，邀眾前來，
    參與整起互毆事件，眾人又為被告程瑞波出手，復無證據得
    認有何阻止、反對或脫逸互毆之意思或行為，則被告程瑞波
    就己方人馬為迴護自己並報復對方之肢體衝突，已有互相利
    用之意思聯絡及行為分擔可言，自應就集體毆打所致傷害結
    果負共犯之責任。
參、對被告辯解不採之理由
一、雖被告程瑞波辯稱，案發當時遭到毆打，根本無力還手，並
    無犯意聯絡及行為分擔可言云云。被告程瑞波於案發後赴醫
    就診，身體多處受有擦挫傷害，證人柯統耀、陳金鋒、曾建
    豪、張智淜、林威翔亦稱，確見案發時被告程瑞波遭到圍攻
    毆打，均經敘明。但查，本件係屬兩方人馬之互毆事件，一
    般互毆為求己方獲勝及排除糾紛起因，常以衝突要角作為目
    標，若為臨時糾集，牽扯日後責任，烏合之眾不免一哄而散
    。本件糾紛要角即被告程瑞波、張益菖皆受有類似條狀擦挫
    瘀傷，警方到場處理雙方人馬一哄而散，其餘人等到案極力
    撇清涉案，足徵雙方臨時糾集互毆之情。又糾眾互毆，己方
    特定對象遭到他方眾人圍攻，己方眾人圍攻對方特定對象，
    均屬互毆雙方可得預見。己方特定對象縱使遭到圍攻，惟在
    集體行動之下，仍有因己方眾人圍攻他人而獲致報復及迴護
    之利益。被告程瑞波自承本件糾紛係與權利車買賣交易有關
    ，權利車指不過戶登記，單單出售使用權之車輛交易，任何
    人得持有占有車輛（Ｂ卷第七十一頁審判筆錄），其就權利
    車買賣非循正常交易登記管道，極易發生糾紛爭執，斷無不
    知之理。其預見糾紛之可能，召集他人同往，試車完畢果然
    交易雙方對於車輛來源發生糾紛，彼此對峙、叫囂、互毆。
    被告程瑞波知悉糾紛因己而起，己方人馬為己互毆，卻無任
    何阻止、排除或脫逸行為，顯有利用互毆獲致報復及迴護利
    益之意思，復以要角身分參與集體互毆事件，縱使自己遭受
    圍攻成傷，仍無解其犯意聯絡及行為分擔。
二、雖被告張智淜、林威翔固稱，對方人馬眾多，雙方人數懸殊
    ，並無還手之機，且僅上前幫忙拉開張益菖，並無任何攻擊
    行為，縱然成傷，亦屬正當防衛云云：經查：(一)、被告張智
    淜、林威翔係被告程瑞波網路上所識朋友，且為被告程瑞波
    臨時召集，為避免己身涉案責任，所言不無避重就輕之傾向
    。(二)、被告張智淜、林威翔自承與張益菖有過肢體接觸，但
    張益菖卻身受多處條狀擦挫瘀傷，所辯遭到勒頸並且拉開之
    接觸情節明顯與張益菖傷勢扞格出入，是否無辜，誠值懷疑
    。(三)、本件衝突雙方，包括被告三人，證人柯統耀、陳金鋒
    、曾建豪，或稱衝突發生即離去現場，或稱現場極為混亂，
    或稱自己未曾出手，未有一人詳述互毆細節。然則，該批被
    告與證人既為對立之雙方，本件互毆又涉及刑事責任，自不
    免推卸責任及閃爍其詞，相較於此，證人詹彩雲臨時路過，
    見義勇為報案，與雙方毫無恩怨，所言明顯中立客觀。依證
    人詹彩雲於本院審理時所述，雙方人馬眾多又互相嗆聲，顯
    與被告二人辯稱全遭壓制毫無還手餘地不符。被告三人外，
    證人程瑞波證稱尚有「阿偉」陪同，證人江哲宇亦稱其經程
    瑞波電召到場（Ｇ卷第四十一頁至第四十二頁調查筆錄，Ｆ
    卷第十七頁至第十八頁訊問筆錄），被告一側至少五人前來
    ，此與證人陳金鋒所稱對方五人到場等詞，兩相符合，則證
    人陳金鋒另稱張益菖方共有五至十人到場，自非毫不可信，
    以證人陳金鋒關於雙方人數之陳述作為基礎並予比較，張益
    菖一方縱然較多，仍非懸殊差距可擬。(四)、按「正當防衛必
    須對於現在不法之侵害始得為之，侵害業已過去，即無正當
    防衛可言。至彼此互毆，又必以一方初無傷人之行為，因排
    除對方不法之侵害而加以還擊，始得以正當防衛論。故侵害
    已過去後之報復行為，與無從分別何方為不法侵害之互毆行
    為，均不得主張防衛權。」（最高法院三十年上字第一○四
    ○號判例參照）、「必以一方初無傷人之行為，因排除對方
    不法之侵害而加以還擊，始得以正當防衛論。而互毆係屬多
    數動作構成單純一罪而互為攻擊之傷害行為，縱令一方先行
    出手，而還擊一方在客觀上苟非單純僅對於現在不法之侵害
    為必要排除之反擊行為，因其本即有傷害之犯意存在，則對
    其互為攻擊之還手反擊報復行為，自無主張防衛權之餘地。
    」（最高法院八十四年度臺非字第二○八號判決參照）。被
    告三人出於權利車買賣一方之共同利益到場，到場之後，先
    與對立之他方對峙互嗆，進而互毆，造成雙方要角受有類似
    條狀擦挫瘀傷，依雙方利益對立相反，聲勢旗鼓相當，傷勢
    對象雷同，出手無分軒輊，顯係出於報復目的之互相攻擊，
    要非排除現時不法侵害之正當防衛。
三、被告等辯稱，在場目擊證人關於互毆之陳述不一致、前後矛
    盾云云，經查：證人柯統耀、陳金鋒、曾建豪警局初詢時均
    稱，雙方發生扭打圍毆，其等未動手打人，見狀即離開現場
    ，無法指證動手打人者（Ｇ卷第二十六頁至第二十九頁、第
    三十三頁至第三十六頁、第三十七頁至第四十頁調查筆錄）
    。該三名證人嗣於偵查中不約而同改稱，張益菖所帶人馬追
    打程瑞波，張益菖本人對程瑞波動手，不識張益菖人馬，其
    等未參與毆打，未敘及程瑞波人馬（Ｅ卷第七頁至第八頁、
    第九頁至第十頁詢問筆錄，Ｆ卷第一百六十六頁至第一百六
    十七頁訊問筆錄）。證人柯統耀審理時經傳喚未到，但證人
    陳金鋒於審理時證稱，柯統耀試車後追打程瑞波，張益菖及
    程瑞波雙方人馬見狀衝入停車場，情形混亂，柯統耀、曾建
    豪見狀立刻離去，未見接下來衝突情形（Ａ卷第二百六十一
    頁至第二百六十六頁審判筆錄），證人曾建豪審理時或稱目
    擊打鬥，兩派人馬發生互毆，隨即改稱雙方人馬衝入停車場
    ，其與柯統耀、陳金鋒立刻逃離，未見衝突細節（Ａ卷第二
    百二十四頁至第二百三十二頁審判筆錄）。證人柯統耀、陳
    金鋒、曾建豪就案發時地何人追打程瑞波，張益菖是否遭到
    毆打，雙方人馬究竟有無互毆，甚至其等有無在場目擊，固
    有前後及彼此矛盾可言。惟按證人之陳述有部分前後不符，
    或相互間有所歧異時，究竟何者為可採，法院仍得本其自由
    心證予以斟酌，非謂一有不符或矛盾，即應認其全部均為不
    可採信；尤其關於行為動機、手段及結果等之細節方面，具
    有利害關係證人之指陳，難免故予誇大，有時亦有予渲染之
    可能；然其基本事實之陳述，若果與真實性無礙時，則仍非
    不得予以採信（最高法院七十四年台上字第一五九九號判例
    參照）。證人柯統耀、陳金鋒、曾建豪所言縱有上開歧異出
    入之處，但其等關於雙方人馬對峙、叫囂、互毆部分，因有
    中立客觀之證人即案發之際偶然經過之詹彩雲可資補強，並
    有被告程瑞波、被害人張益菖受有類似條狀擦挫瘀傷害之診
    斷證明書、病歷紀錄得以佐證，自得彼此補強，作為認定事
    實之基礎；就被害人張益菖受有毆打傷害等事實之陳述，業
    據本院調取被害人急診就醫之病歷紀錄，且與之相符，自得
    採認；目擊互毆糾紛部分，該三名證人係被害人張益菖所邀
    集，依前揭路過報案者供述、診斷證明書及病歷之客觀證據
    ，雙方明顯呈現牴角對峙局勢，三名證人顯無因為勝負懸殊
    ，故違江湖道義離棄己方人馬之道理，理應在場目擊；儘管
    三人多所閃爍其詞，其等既屬衝突之一方，為免遭到波及，
    日後責任上身，支吾其詞、託詞翻異、避重就輕，不足為奇
    。是其等所言，儘管矛盾出入甚多，但輔以其他客觀證據或
    者論理法則，仍得分辨真偽，進而推論本案犯罪構成要件事
    實，被告等辯稱全部不值採信，要非可採。
四、至證人即張益菖之妻舅葉文富固於偵查及審理時證稱，案發
    時其在場等候，見對方至少四人圍毆張益菖，其中一人勒頸
    ，其他三人出手毆打云云。經查，證人葉文富係張益菖之妻
    舅，二人具有至親關係，證人葉文富不無偏袒張益菖之動機
    。證人葉文富係張益菖之至親，又為在場目擊證人，所言至
    關重要，且非不能尋覓，卻於案發後一年，遲至九十八年十
    一月六日始出面接受檢察事務官詢問（Ｄ卷第三十八頁至第
    三十九頁詢問筆錄），時隔一年方才浮出檯面，未免過於矯
    情。再證人葉文富為張益菖之妻舅，又陪同張益菖前往，較
    之柯統耀、陳金鋒、曾建豪，或為權利車買賣認識友人，或
    僅為柯統耀臨時糾集前往，關係理應親暱許多，為免不測發
    生，至親葉文富應在側守候，始合人之常情，但證人葉文富
    卻稱，案發時係在停車場外馬路對面等候，未嘗進入停車場
    ，即與常情有違。尤有進者，證人葉文富於審理時陳稱：「
    我看見他（即張益菖）跟警察講話的時候，我就離開了。」
    等語（本院卷一第一百五十七頁審判筆錄），證人即到場處
    理並且將張益菖送醫急救之警員盧清海卻稱，其到場時見張
    益菖呼吸急促隨即倒下（Ｆ卷第五十三頁至第五十四頁訊問
    筆錄），證人葉文富既然見到警方前來解圍，諒無進一步侵
    害可能，其於自身安危無虞之下，見張益菖身體不適倒下，
    竟能獨留張益菖在場而逕自離去，誠令人匪夷所思。證人葉
    文富在場與否既有上述可議之處，所言要難採信，惟其證言
    縱不可採，因其並無在場之事實，仍無從動搖本件犯罪構成
    要件事實之認定。
五、從而，被告三人所辯，與事理有違，顯係臨訟推卸之詞，不
    值採信。本件事證明確，被告程瑞波、張智淜、林威翔三人
    共同傷害被害人張益菖之犯行，堪以認定。
肆、論罪科刑
一、核被告程瑞波、張智淜、林威翔所為，均係犯刑法第二百七
    十七條第一項之普通傷害罪。檢察官起訴認被告係犯同條第
    二項後段之傷害致重傷罪，固非無的。經查：
  (一)、被害人張益菖於本件互毆後，警方隨即到場處理時，即有
      吸呼急促現象，因其隨即倒地不醒，警方送至嘉義醫院急
      救，到院時已無呼吸，經心肺復甦始恢復心跳，醫護人員
      急救時發現「左前額、左臉頰、左右膝、四肢多處條狀瘀
      傷」等傷害，經轉送嘉義基督教醫院、高雄長庚醫院、國
      軍高雄總醫院救治，心肺停止休克引起缺血性腦病變，導
      致四肢癱瘓、視力缺損之四肢機能、視能嚴重減損之重傷
      害程度等情，為被告三人所不爭執，復有前述各該醫院病
      歷在卷可稽。
  (二)、又被害人張益菖於九十七年十一月六日經心電圖檢查，其
      左心室尖運動無力，符合冠狀動脈疾病及急性心肌梗塞之
      表現，而冠狀動脈疾病，當激烈運動或受到刺激時，可能
      引發急性心肌梗塞，有卷附高雄長庚醫院九十九年三月十
      二日（九九）長快院高字第九二○八六○號函可稽（Ｆ卷
      第一百七十四頁）。
  (三)、另依國軍高雄總醫院九十八年十二月七日醫雄企管字第○
      九八○○○五七九號函送被害人張益菖案發前至該院就醫
      之病歷（Ｄ卷第五十五頁以下），被害人張益菖於九十六
      年十月間就診時即有二年之高血壓病史。又依嘉義基督教
      醫院九十九年二月四日嘉基醫字第九九○二○○○五五號
      函送之病歷顯示（Ｆ卷第六十七頁），被害人張益菖於案
      發後隔日轉往該院就診治療時，其尿液經檢驗呈現嗎啡陽
      性反應，疑有藥物濫用之情形。
  (四)、被害人張益菖遭毆打所直接造成之擦挫傷，僅為輕度，尚
      非缺血性腦病變之原因，急性心肌梗塞發作之心因性休克
      方為導致缺血性腦病變原因；而情緒激烈波動、高血壓病
      史、藥物濫用習慣，均屬為誘發冠狀動脈患者急性心肌梗
      塞之原因等情，業據鑑定人法醫師石台平鑑定屬實（Ｃ卷
      第二十四頁鑑定書，Ａ卷第一百三十二頁至第一百三十三
      頁審判筆錄）。被害人張益菖本有冠狀動脈心血管痼疾，
      又有高血壓病史、疑似藥物濫用，誠屬急性心肌梗塞之高
      危險病患。而本案互毆糾紛，係被害人張益菖懷疑被告程
      瑞波所從事交易車輛係屬自己失竊之贓車，心中本即不平
      ，互毆時雙方人馬眾多，彼此叫囂，被害人張益菖係糾紛
      要角焦點，且遭受攻擊受有多處條狀擦挫瘀傷，情緒起伏
      應甚激烈。一般冠狀動脈心血管疾病之患者，兼有高血壓
      病史、疑似濫用藥物習慣情形，誘發急性心肌梗塞機率本
      即極高，使其情緒激烈波動，不啻柴薪點火。準此，對於
      具有上述高危險情形之人施以毆打行為，所造就之情緒激
      烈波動，通常能夠招致急性心肌梗塞之結果。被告等對於
      具有相同高危險情形之被害人為毆打行為，進而共同誘發
      被害人急性心肌梗塞，急性心肌梗塞進而造成缺血性腦病
      變，最後肇致被害人四肢、視能嚴重減損之重傷結果，傷
      害行為與重傷害結果之間，應有相當因果關係可言。本件
      經請鑑定人石台平法醫師鑑定，亦為：「張益菖之急性心
      肌梗塞發作，固因其自身之心臟冠狀動脈硬化病變，然發
      作於警察到場之時，依法醫學理，應認為是在廣義的『鬥
      毆事件當中』。」等相同認定（Ｃ卷第二十四頁鑑定書）
      。
  (五)、被告三人之傷害行為，使被害人張益菖受有「左前額、左
      臉頰、左右膝、四肢多處條狀瘀傷」等傷害，進而誘發急
      性心肌梗塞，最末造成四肢、視能重傷害結果，傷害行為
      與重傷害結果間，存有相當因果關係，固如前述。惟被告
      等實施傷害行為，係出於權利車糾紛，尚非深仇大恨，又
      被害人外觀所受條狀皮肉擦挫傷，非達骨折或內出血嚴重
      程度，被告等下手之際應僅止於普通傷害故意。至於被告
      三人基於普通傷害故意實施傷害行為，是否應對具有因果
      關係之重傷加重結果負責，按刑法第十七條規定：「因犯
      罪致發生一定之結果，而有加重其刑之規定者，如行為人
      不能預見其發生時，不適用之。」復按加重結果犯，係以
      行為人能預見該加重結果之發生為要件，而所謂能預見則
      係指客觀情形而言，與主觀上有無預見之情形不同，若主
      觀上有預見，而結果之發生又不違背其本意時，則屬間接
      故意範圍；是以，加重結果犯對於加重結果之發生，主觀
      上並無犯意，祇是於客觀情形下，能預見該加重結果發生
      時，依刑法因犯罪致發生一定結果之規定加重其刑（最高
      法院九十一年台上字第五○號判例、九十六年度台上字第
      二七○號判決要旨參照），端賴被告三人客觀上能否預見
      該加重結果發生。經查：被害人張益菖係五十五年一月二
      十四日出生，身高一百七十五公分，體重七十九公斤，有
      其年籍資料及上述病歷在卷可參，被害人於九十七年十一
      月三日案發時，年屆四十二歲，又外觀無異，咸認時值壯
      年、身材壯碩、身體器官機能正常；被害人重傷結果係因
      急性心肌梗塞所致，而急性心肌梗塞則由於其本身冠狀動
      脈心血管痼疾而起，冠狀動脈心血管痼疾通常危險年齡為
      五十歲，業據鑑定人石台平法醫陳稱在卷（Ａ卷第一百二
      十五頁審判筆錄），被害人年僅四十初頭，距離危險年齡
      不無相當差距；本院調閱被害人自九十五年一月一日至九
      十七年案發止之全民健康保險就醫資料，並據行政院衛生
      署中央健康保險局九十九年十二月三十日健保醫字第○九
      九○○四二三七六號函覆（Ａ卷第二十九頁以下），被害
      人於上開期間未曾因為心臟疾病就診，鑑定人石台平法醫
      亦稱，其為鑑定本件而閱覽被害人過往病歷，並未發現心
      臟方面之病史（Ａ卷第一百三十一頁審判筆錄），既無病
      史，則被害人本身未曾察覺心血管疾病，更遑論他人；被
      害人因其高血壓病史及疑似濫用藥物狀況，固為急性心肌
      梗塞之高危險群，但高血壓及濫用藥物資訊，均屬個人隱
      私醫療資料，他人非但難以喙置，非與被害人熟識根本無
      從窺知一二；被告等與被害人至多為網路購車所識，並無
      經常交往之情，被害人時值壯年，身材壯碩，自其年齡及
      外觀並無異狀可循，又無心臟方面之病史，誘發急性心肌
      梗塞之高血壓及濫用藥物因素，概屬他人難以知悉之隱私
      資訊，任何人處在與被告相同客觀情狀下，根本無從判斷
      或推測身體理應健壯之被害人患有心臟痼疾及相關誘發因
      素，自難認定預見被害人急性心肌梗塞猝發之可能性。
二、被告等基於傷害故意實施傷害行為，造成被害人受有傷害，
    更致重傷結果，惟無預見重傷之可能，依首開說明，要難該
    當刑法第二百七十七條第二項後段之傷害致重傷罪名，檢察
    官起訴罪名容有未洽，惟社會基本事實同一，爰變更起訴法
    條，併予審理被告等之傷害犯行（最高法院九十六年度台上
    字第二○七三號判決參照）。被告三人、綽號「阿偉」不詳
    成年男子、不詳姓名成年男子等數人就本案傷害犯行，具有
    犯意聯絡及行為分擔，前經認定，均為共同正犯。爰依被告
    三人之陳述（Ｂ卷第九十五頁至第九十六頁審判筆錄），告
    訴人之供述（Ｂ卷第一百零一頁審判筆錄）、被害人之病歷
    紀錄、被告等之臺灣嘉義地方法院檢察署刑案資料查註紀錄
    表、臺灣高等法院被告前案紀錄表之記載（Ｃ卷第十二頁至
    第十三頁，Ａ卷第九頁至第十二頁），審酌：(一)、被告三人
    因權利車買賣糾紛而毆打被害人之犯罪動機及目的；(二)、被
    告等係受被害人糾眾質疑車輛來源之刺激；(三)、被告等持條
    狀硬物攻擊被害人成傷之犯罪手段；(四)、被告三人就被害人
    傷害結果固應負擔共同正犯之責，惟本件係因被告程瑞波之
    利益糾紛而起，其餘二名被告為被告程瑞波邀集到場，被告
    程瑞波係屬造意之人，但被告程瑞波互毆時遭到多人圍攻毆
    打，被告張智淜、林威翔針對被害人出手，實際下手傷害程
    度卻有不一；(五)、被告程瑞波高中畢業，未婚，無子女，從
    事美髮，父母健在；(六)、被告張智淜高中畢業，未婚，無子
    女，幫助家裡栽種水果，父母健在；(七)、被告林威翔高中畢
    業，未婚，無子女，目前無業，父母健在；(八)、被告三人未
    曾受有期徒刑以上刑之宣告，品行尚可；(九)、被告程瑞波與
    被害人張益菖係網路購車認識，被告張智淜、陳威翔與被害
    人張益菖素不相識；(十)、互毆中之傷害行為造成被害人身體
    多處條狀擦挫瘀傷之傷害程度；(十一)、被告等事後否認犯行、
    推卸責任、避重就輕，復未與被害人達成和解賠償損害，態
    度不佳，但被告程瑞波得知被害人重傷即主動撤回對於被害
    人之傷害告訴等犯罪之一切情狀，分別量處如主文所示之刑
    ，並均諭知易科罰金之折算標準。
三、至被告三人持以毆打被害人之不詳條狀硬物，因未扣案，且
    查無證據得認確係被告或共犯所有，不另予宣告沒收。
據上論斷，應依刑事訴訟法第二百九十九條第一項前段、第三百
條，刑法第二十八條、第二百七十七條第一項、第四十一條第一
項前段、刑法施行法第一條之一第一項、第二項前段，判決如主
文。
本案經檢察官侯德人到庭執行職務。
中    華    民    國   100    年    6     月    9     日
                  刑事第一庭審判長  法  官  許進國
                                    法  官  張志偉
                                    法  官  張道周
以上正本證明與原本無異。
如不服本判決應於收受判決後10日內向本院提出上訴書狀，並應
敘述具體理由；其未敘述上訴理由者，應於上訴期間屆滿後20日
內向本院補提理由書（均須按他造當事人之人數附繕本）「切勿
逕送上級法院」。告訴人或被害人如對於本判決不服者，應具備
理由請求檢察官上訴，其上訴期間之計算係以檢察官收受判決正
本之日期為準。
中    華    民    國   100    年    6     月    9     日
                                    書記官  張菀純
附記本判決論罪之法條全文
刑法第二百七十七條第一項
傷害人之身體或健康者，處三年以下有期徒刑、拘役或一千元以
下罰金。
附件（卷宗名稱及代號對照表）
┌──┬───────────────────────┐
│代號│卷宗名稱                                      │
├──┼───────────────────────┤
│Ａ  │本院99年度訴字第951號卷宗第1卷                │
├──┼───────────────────────┤
│Ｂ  │本院99年度訴字第951號卷宗第2卷                │
├──┼───────────────────────┤
│Ｃ  │臺灣嘉義地方法院檢察署99年度偵續字第37號卷    │
├──┼───────────────────────┤
│Ｄ  │臺灣嘉義地方法院檢察署98年度交查字第1009號卷  │
├──┼───────────────────────┤
│Ｅ  │臺灣嘉義地方法院檢察署98年度交查字第35號卷    │
├──┼───────────────────────┤
│Ｆ  │臺灣嘉義地方法院檢察署97年度偵字第8378號卷    │
├──┼───────────────────────┤
│Ｇ  │嘉義市政府警察局第一分局第0000000000號卷      │
└──┴───────────────────────┘